【裁判字號】    97,消債抗,177
【裁判日期】    990331
【裁判案由】    更生事件
【裁判全文】
臺灣臺北地方法院民事裁定           97年度消債抗字第177號
抗  告  人  甲○○原名趙力強.
代  理  人  施淑貞律師
上列抗告人因消費者債務清理條例更生事件，對於民國97年11月
11日本院97年度消債更字第270 號第一審裁定提起抗告，本院裁
定如下：
    主  文
抗告駁回。
抗告程序費用新臺幣壹仟元由抗告人負擔。
    理  由
一、抗告意旨略以：抗告人於民國95年間依「中華民國銀行公會
    會員辦理消費金融案件無擔保債務協商機制」請求共同協商
    債務清償方案，抗告人雖表明係靠建築工地打零工生活，日
    薪新臺幣（下同）1,000 元，扣除雨天、星期日，每月至多
    可工作26日，每月薪資所得至多26,000元，然最大債權金融
    機構安泰銀行不予理會，片面決定抗告人每月應還款金額為
    23,996元，抗告人因恐債權銀行終日催債，雖條件甚不合理
    ，仍勉強同意自95年6 月起，分120 期，利率4%，按月還款
    23,996元。經抗告人四處籌措借貸勉強還款6 個月，然抗告
    人為工地臨時工，已年屆40餘歲，僱工機會之爭取常屈於弱
    勢，本難與年輕力壯者競爭，迨至95年底，更因景氣影響營
    建業受僱人數明顯減少，此外，抗告人每月所得扣除每月應
    還款金額後，僅餘2,004 元得以維持生活，於繳納健保費1,
    318 元後，每日更僅餘20餘元可供生活，抗告人未履行原協
    商條件，確因非可歸責於己之事由所致，原審駁回抗告人更
    生之聲請，顯有違誤，爰請求廢棄原裁定等語。
二、按債務人與金融機構協商成立者，不得聲請更生或清算。但
    因不可歸責於己之事由，致履行顯有重大困難者，不在此限
    。此項規定，於消費者債務清理條例（下稱消債條例）施行
    前，債務人依金融主管機關協調成立之中華民國銀行公會會
    員辦理消費金融案件無擔保債務協商機制與金融機構成立之
    協商準用之。消債條例第151 條第5 項、第6 項定有明文。
    依此，債務人如於消債條例施行前，已利用金融主管機關協
    調成立之中華民國銀行公會會員辦理消費金融案件無擔保債
    務協商機制，與金融機構成立協商，即須依約清償債務，僅
    於其後發生情事變更，在清償期間收入或收益不如預期，致
    原協商條件履行顯有重大困難甚或履行不能，且因不可歸責
    於己之事由所致，始能聲請更生或清算。此項規定旨在避免
    債務人任意毀諾已成立之協商，濫用更生或清算之裁判上債
    務清理程序。是以，協商成立前即已存在，或雖尚未發生然
    債務人可合理預見可能發生之事由，債務人於協商時本即應
    加以考慮在內，其發生自不得執以認為係不可歸責於債務人
    之事由。債務人於95年5 月15日依中華民國銀行公會會員辦
    理消費金融案件無擔保債務協商機制與金融機構成立協商，
    並自95年6 月間起履行按月償還23,996元之協商條件，至95
    年11月間毀諾，惟依抗告人所陳述之情形，其95年、96年間
    每月平均收入均為26,000元，足見其協商成立、毀諾前後並
    無收入或收益不如預期情事。而抗告人之收入並未形諸於綜
    合所得稅各類所得資料清單，其自90年間起，尤其92年、93
    年間，於旅行社、餐廳、俱樂部、酒店有多筆大額消費，單
    筆消費甚或高達49,000元，其餘各筆消費亦達萬餘元、數千
    元之譜，有抗告人消費明細在卷可憑，以抗告人動輒消費數
    萬元、數千元之消費習慣，抗告人同意按月償還23,996元之
    協商條件，自已考量自身還款能力，並就籌措資金來源為規
    劃，原協商條件應非抗告人之資力所不能負擔。抗告人協商
    成立、毀諾前後之收入既無明顯驟減之情形，其就協商成立
    後有何經濟狀況重大變更致支出增加情事，復未據其舉證證
    明之，自難認抗告人無法履行原協商條件，有不可歸責於己
    之重大困難。
三、次按消債條例採行前置協商程序，其目的在於債務人受法院
    裁定開始更生或清算程序者，其生活、資格、權利等均將受
    限制，該等程序係債務清理之最後手段，於債務人無法與債
    權人協商時，始適用更生程序或清算程序清理其債務。抗告
    人於協商成立後，如有當月收入不敷支出致短暫不足支應還
    款金額，或認原協商條件履行有其他不適當之情形，非無再
    循協商途徑謀求解決之餘地。經本院函詢各債權金融機構，
    原成立協商之債權金融機構即安泰銀行、土地銀行、華南銀
    行、國泰世華銀行、花旗銀行、荷蘭銀行、新光銀行、遠東
    銀行、萬泰銀行、台新銀行、大眾銀行、永豐銀行全數表示
    願與抗告人重新進行協商，抗告人可提出具體清償計畫，洽
    商成立「個別協商一致性方案」，足見抗告人非無再與債權
    金融機構成立協商之可能，於此情形，抗告人當先循協商途
    徑謀求解決，尚無利用債務清理最後手段即更生或清算程序
    清理其債務之必要。
四、綜上所述，抗告人主張者均屬協商成立前已存在或可合理預
    見之事由，其發生不得執以認為不可歸責於抗告人，至抗告
    人如有當月收入不敷支出致短暫不足支應還款金額，或認原
    協商條件履行有其他不適當之情形，仍可透過與債權金融機
    構個別協商以求適當履債，依各債權金融機構陳報之意見，
    抗告人非無再與債權金融機構成立協商之可能，應無利用更
    生或清算程序清理其債務之必要，其逕行為更生之聲請，核
    非有據，不應准許。原審裁定駁回抗告人更生之聲請，核無
    違誤。抗告意旨指摘原裁定不當，求予廢棄，為無理由，應
    予駁回。
五、據上論結，本件抗告為無理由，爰依消債條例第15條，民事
    訴訟法第495 條之1 第1 項、第449 條第1 項、第95條、第
    78條，裁定如主文。
中    華    民    國    99    年    3     月    31    日
                  民事第二庭審判長  法  官  張松鈞
                                    法  官  鍾素鳳
                                    法  官  陳秀貞
以上正本證明與原本無異
本裁定不得抗告
中    華    民    國    99    年    3     月    31    日
                                    書記官  劉碧輝

司法院資訊處製作；財團法人民間司法改革基金會備份。
